【裁判字號】    99,簡上,529
【裁判日期】    991210
【裁判案由】    損害賠償
【裁判全文】
臺灣臺北地方法院民事判決             99年度簡上字第529號
上  訴  人  黃怡禎
訴訟代理人  黃建源
被上訴人    崔
                        之3
訴訟代理人  林敬超
                        之2
被上訴人    崔成宗
                        之3
共      同
訴訟代理人  黃建霖律師
            劉衡慶律師
上列當事人間請求損害賠償事件，上訴人對於中華民國99年7月
20日臺灣臺北地方法院臺北簡易庭99年度北簡字第11138號第一
審判決提起上訴，本院判決如下：
    主  文
上訴駁回。
第二審訴訟費用由上訴人負擔。
    事  實及理  由
一、上訴人主張：
（一）伊於民國97年8月30日下午4時55分許，駕駛車牌號碼58
      28-BB號自小客車，沿臺北市○○區○○路北往南方向行
      駛，行經龍江路與龍江路120巷無號誌之交岔路口時，適
      有被上訴人崔（78年1月4日生）騎乘性質上屬於慢車之
      自行車沿臺北市○○區○○路120巷之支線道西往東方向
      行駛，欲穿越臺北市○○區○○路與龍江路120巷交岔路
      口，而疏未注意、未暫停讓行駛於上開幹線道之上訴人所
      駕車輛先行，伊駕駛之5828-BB號自小客車前車頭保險桿
      處遂撞及崔騎乘之自行車左側車身，崔因而摔向原告
      所駕自小客車前擋風玻璃後向前倒地，受有左脛骨骨折、
      頭部撕裂性傷口之傷害，上訴人亦因而被臺灣高等法院98
      年度交上易字第296號刑事判決判處過失傷害罪拘役30日
      確定，上訴人嗣已繳交易科罰金新臺幣（下同）3萬元。
      依據常理，一般人因案被法院判刑，實足以影響伊社會地
      位與形象，名譽自亦受損，並感到精神難過，上訴人於事
      故發生時雖無現時之身體損害，惟卻有恐怕造成崔受傷
      、死亡及上訴人自己受傷死亡之精神損害，且系爭車禍，
      經臺北市車輛行車事故鑑定委員會鑑定結果，認定被上訴
      人崔有「支線道未讓幹線道車先行」之肇事主因，是系
      爭車禍崔應負3分之2責任，伊應負3分之1責任，乃屬相
      當，故依民法第184條第1項前段、第2項、第195條規定，
      被上訴人應負擔易科罰金3分之2責任即2萬元之責任，以
      及名譽與精神損害賠償20萬元之責任。
（二）易科罰金既屬人民以金錢換取免為拘役之支出，自屬私權
      ，上訴人自得請求有過失之被上訴人崔分擔。且本件車
      禍之發生，被上訴人崔亦有未遵交通規則而共同過失發
      生事故，被上訴人自應賠償上訴人因車禍被判有罪之名譽
      損失。
（三）被上訴人崔於行為時未滿20歲，為限制行為能力人，被
      上訴人崔成宗為被上訴人崔父親，為法定代理人，依法
      負有保護及教養之義務，崔成宗對崔騎腳踏車應遵守交
      通規則一事，顯未盡相當之監督教養，故依民法第187 條
      第1項前段規定，應連帶負損害賠償22萬元之責任。並聲
      明：被上訴人應連帶給付上訴人22萬元，及自起訴狀繕本
      送達翌日起至清償日止按年息5％計算之利息（上訴人就
      其敗訴之「唯恐造成被上訴人崔受傷、死亡及上訴人自
      己受傷死亡之精神損害」損害部分計12萬元，未據上訴本
      院，而告確定）。
二、被上訴人則辯以：
（一）本件車禍，業經本院98年度交易字第284號第一審刑事判
      決認為，上訴人未注意車前狀況，減速慢行，作隨時停車
      之準備，被上訴人崔亦未注意支線道車應暫停讓幹線道
      之原告車輛先行。第二審刑事庭亦採相同見解，故確定行
      事判決認定上訴人與崔間就車禍之發生，同有過失，亦
      即扣除崔應分擔之「與有過失」責任後，始量處原告拘
      役30日，故原告所量處之拘役30日，只是自己的刑事上過
      失責任，並未包含崔之過失責任在內，此即法院量刑時
      所採之「刑責個人原則」及「罪刑相當原則」。上訴人受
      有罪判決，係來自於國家刑罰權正當行使，縱因判罪而名
      譽受損，亦非由崔之加害行為所致。且上訴人於起訴
      狀已自認事故發生時並無身體損傷，亦與民法第195條第1
      項所規定之「身體、健康」受侵害之前提要件不符，故上
      訴人請求賠償2萬元易科罰金及20萬元之精神及名譽賠償
      ，均為無理由。
（二）再者，崔成宗於平常對崔之監督管教甚嚴，諸如：應努
      力讀書、尊敬師長、友愛同學、考試不得作弊、騎自行車
      要遵守交通規則、有病一定要看醫生，不得拖延病情、不
      要自誇、不要說人是非等等，足證崔成宗平常均有嚴加監
      督被告崔應「遵守交通規則」，也因被告崔成宗平常嚴
      加管教，才能令被告崔順利考上臺灣大學。若認上訴人
      主張自己「會恐懼」，而應由被上訴人賠償精神損害等情
      ，應認認崔成宗之監督並未疏懈，依民法第197條第2項規
      定，免除崔成宗之連帶賠償責任。
三、原審為上訴人全部敗訴之判決，上訴人不服，提起上訴，並
    聲明：（一）原判決廢棄；（二）上開廢棄部分，被上訴人
    應給付上訴人10萬元。被上訴人則聲明：駁回上訴。
四、兩造不爭執與爭執之事項
（一）兩造不爭執事項
    1、上訴人駕駛車號5828-ＢＤ自小客車，於民國97年8月30
       日下午4時55分沿台北市○○區○○路北往南方向行駛，
       行經龍江路與龍江路120巷之無號誌交叉路口，與沿龍江
       路120 巷西往東方向騎乘自行車之被上訴人崔發生碰
       撞，被上訴人崔摔向上訴人所駕駛自小客車前擋風玻
       璃後向前倒地，致受有左筋骨骨折，頭部撕裂傷。
    2、上訴人經本院98交易字第284號刑事判決處拘役30日，得
       易科罰金，嗣經臺灣高等法院98交上易字第296號判決駁
       回上訴確定。
    3、兩造對於台北市車輛行車事故鑑定委員會之鑑定結果不
       爭執。
（二）爭執事項：
     1、上訴人主張被上訴人崔應負擔三分之二刑責有無理由
        ？
     2、上訴人主張因遭受刑事判決受有名譽上損害有無理由？
        被上訴人崔應負擔三分之二之過失責任與上訴人之名
        譽受損有無因果關係？
        。
五、得心證之理由
    上訴人主張被上訴人崔為肇事主因，應對系爭車禍應負3
    分之2責任，且導致上訴人因案被法院判刑而受有名譽損害
    ，應與被上訴人崔成宗連帶賠償易科罰金2萬元及名譽損失8
    萬元云云，為被上訴人所否認，並以前詞置辯，茲就爭點分
    述如下：
（一）上訴人不得主張被上訴人分擔其刑事責任
   1、按刑罰權為國家之權力，就違反刑事法律秩序之犯罪行為
      人之行為所進行之非難評價，並就責任進行處罰，以維護
      法秩序。而依刑法上之罪責原則（shuldgrundsatz），須
      有法律規定始能科處刑罰，且對犯罪行為只能非難行為人
      本人。故刑事責任乃對己之責任具一身專屬性，縱因犯罪
      被害人對結果亦有助力，亦不能將行為人所應負擔之刑事
      責任而得之刑罰要求被害人分擔。另國家行使刑罰權，須
      依法定程序即刑事訴訟法規定之偵查、審判程序後，始能
      審問決定犯罪行為人之刑事責任而加以處罰，此亦為憲法
      第8條所明文保障之基本人權。
   2、上訴人以被上訴人崔之行為經台北市車輛行車事故鑑定
      委員會鑑定結果為肇事主因就車禍之發生負三分之二責任
      ，故要求伊繳交分攤易科罰金之三分之二數額。然上訴人
      因係因過失傷害行為致被上訴人崔受傷，侵害被上訴人
      之個人身體法益，經國家刑罰權行使後，認應非難上訴人
      行為而科以罰金刑責任，被上訴人崔並非該刑事犯罪行
      為人，即便該犯罪結果之發生其「支線道未讓幹線道車先
      行」行為亦有所助益，然其本身既非刑事犯罪行為人，亦
      未經司法機關依刑事訴訟程序認定其刑事責任，被上訴人
      崔無從負擔任何甚至分擔上訴人之刑事責任。苟如上訴
      人之分攤主張，豈非刑罰得科於犯罪行為人以外之人，且
      未經法定程序而實質行審訊處罰，尤以民事訴訟程序行刑
      事訴訟之實，不特法律體系紊亂，更嚴重破壞刑事責任基
      本原則，而迴避刑事法定程序致任意入人於罪，法治國家
      焉存。上訴人曲解法律，主張被上訴人應負擔其刑罰易科
      罰金數額，自不足採。
（二）上訴人並未因受刑事處罰致其名譽受損
   1、按不法侵害他人之身體、健康、名譽、自由、信用、隱私
      、貞操，或不法侵害其他人格法益而情節重大者，被害人
      雖非財產上之損害，亦得請求賠償相當之金額，固為民法
      第19 5條第1項所明文。惟當事人主張有利於己之事實者
      ，就其事實有舉證之責任，民事訴訟法第277條前段定有
      明文。
   2、上訴人復主張被上訴人崔應負三分之二過失責任使上訴
      人遭刑事判決而名譽受損，故請求精神賠償8萬元云云。
      惟上訴人因普通傷害犯行，經檢察官起訴後，法院認定有
      罪並科刑在案，業如前述，則上訴人係因自己之犯罪行為
      而受罰，依法定程序所為處罰之結果，既係國家刑罰權之
      行使，對上訴人舉措之非難並非名譽侵害行為，上訴人接
      受刑事制裁亦非名譽之損害，更與被上訴人崔行止乃事
      故發生之主因毫無關涉。是上訴人請求被上訴人崔應負
      名譽損害之非財產上損害賠償責任，亦屬無稽。
六、綜上所述，上訴人並無主張被上訴人分攤刑事責任之權，且
    亦無因所受刑罰致生名譽損害。從而，上訴人依侵權行為法
    律關係，請求被告二人連帶給付10萬元為無所據。是原審判
    命駁回上訴人之請求，理由雖有不同，結論並無二致。上訴
    意旨仍執前詞指摘原判決不當，求予廢棄改判，則無理由，
    應予駁回。
七、本件事證已臻明確，又兩造其餘攻擊防禦方法及所舉未經援
    用之證據，經本院斟酌後，認為均不足以影響本判決之結果
    ，爰不一一論述，併此敘明。
八、據上論結，本件上訴為無理由，依民事訴訟法第436條之1第
    3項、第449條第1項、第78條，判決如主文。
中    華    民    國    99    年    12    月    10    日
                 民事第七庭    審判長法  官   陶亞琴

                                     法  官   楊蕙芬
                                     法  官   吳定亞
以上正本係照原本作成。
本判決不得上訴
中    華    民    國    99    年    12    月    10    日
                                     書記官   張婕妤

司法院資訊處製作；財團法人民間司法改革基金會備份。
